最高法院刑事判決　　　　　　　　　 111年度台上字第2187號
上　訴　人　乙○○


選任辯護人　曾佩琦律師
上列上訴人因偽造文書案件，不服臺灣高等法院臺南分院中華民
國111年2月10日第二審判決（110 年度上訴字第1157號，起訴案
號：臺灣臺南地方檢察署109年度偵字第15826號），提起上訴，
本院判決如下：
    主  文
上訴駁回。
    理  由
一、按刑事訴訟法第377 條規定，上訴於第三審法院，非以判決
    違背法令為理由，不得為之。是提起第三審上訴，應以原判
    決違背法令為理由，係屬法定要件。如果上訴理由書狀並未
    依據卷內訴訟資料，具體指摘原判決不適用何種法則或如何
    適用不當，或所指摘原判決違法情事，顯與法律規定得為第
    三審上訴理由之違法情形不相適合時，均應認其上訴為違背
    法律上之程式，予以駁回。
二、本件原判決綜合全案證據資料，本於事實審法院之推理作用
    ，認定上訴人乙○○有如其犯罪事實欄所示於民國108年6月
    26日，偽造其配偶即告訴人甲○○名義之「配偶（共同監護
    人）單獨申辦同意書」（下稱同意書），持向戶政機關行使
    ，據以辦理其等未成年子女之戶籍遷徙登記之犯行，因而撤
    銷第一審對上訴人之科刑判決，改判仍論上訴人以行使偽造
    私文書罪，處有期徒刑3 月，並諭知易科罰金之折算標準，
    及緩刑2年，但應向公庫支付新臺幣5萬元，已載敘其調查取
    捨證據之結果及憑以認定該犯罪事實之心證理由，對於上訴
    人否認犯罪及所持之辯解，何以不足以採信，亦在理由內詳
    加指駁及說明。核其所為之論斷，俱有卷內資料可資覆按；
    從形式上觀察，原判決並無足以影響其判決結果之違法情形
    存在。
三、上訴人上訴意旨略稱：㈠、本件偵查期間，李耀馨律師以告
    訴代理人身份，到庭代理告訴人為告訴及陳述，但其所提出
    之委任狀上並未經告訴人簽名或蓋章（見第2998號他字卷第
    17頁），則本件告訴程序並不合法律規定之程式，不生合法
    告訴之效力，檢察官未察，率而以上訴人為對象提起公訴，
    其起訴之程序亦違背法律規定，乃第一審法院未從程序上判
    決本件不受理，遽而對上訴人論罪科刑，原判決雖撤銷第一
    審判決，但猶對上訴人為實體科刑之判決，均有違誤。㈡、
    伊因與告訴人所生2 名未成年子女就學之需求，基於法定代
    理人之身分，無庸徵得告訴人之同意或授權，自得單獨為該
    2 名未成年子女辦理戶籍遷徙登記，縱本件所為違反戶籍法
    之相關規定，至多僅能對伊科以行政罰鍰，不能以行使偽造
    私文書罪相繩，乃原判決竟論處伊行使偽造私文書罪刑，殊
    有不當。㈢、上訴人乃因應戶政機關承辦人之要求，誤信該
    承辦人之指示為合法，將隨身所攜帶之告訴人印章交由該承
    辦人蓋用於本件同意書上，伊欠缺犯（行使）偽造私文書罪
    之主觀犯意，且其本件所為，並未對告訴人或戶籍登記之正
    確性有生何損害，是原判決論上訴人以行使偽造私文書罪，
    自有未洽。㈣、戶籍法第41條第1項及第2項規定僅戶長得單
    獨辦理全戶之戶籍遷徙登記，伊身為人母，基於未成年子女
    就學之利益，若不得單獨為其等辦理戶籍遷徙登記，並非合
    理，足見上開戶籍法規定有違背憲法平等原則，原判決竟引
    用上開規定，作為認定上訴人有本件被訴犯行之論罪依據，
    不無可議云云。
四、惟查：
㈠、按告訴應以書狀或言詞向檢察官或司法警察官為之；其以言
    詞為之者，應制作筆錄，刑事訴訟法第242條第1項定有明文
    。又同法第236條之1第1項前段及第2項分別規定：「告訴，
    得委任代理人行之」、「前項委任應提出委任書狀於檢察官
    或司法警察官.... 」。茲查，李耀馨律師於109年5 月29日
    ，以告訴人之代理人身分，向臺灣臺南地方檢察署檢察官，
    以本件上訴人為對象，提起本件（行使）偽造私文書之告訴
    狀時，其所檢附之刑事委任狀欠缺告訴人之簽名或蓋章，固
    與刑事委任狀之法定格式不符，不生委任告訴之效力；然本
    件刑事告訴狀末已蓋有告訴人之印文（見同上卷第15頁），
    且檢察官受理本件告訴後，於同年6 月16日依刑事訴訟法第
    228條第2項之規定，將本案相關卷證發交臺南市政府警察局
    第一分局，令其通知告訴人（含告訴代理人）、被告（含辯
    護人）及證人到場說明，以查明犯罪情形及蒐集證據，該機
    關警員乃依檢察官之命令，通知告訴人於同年月24日14時許
    ，至該分局偵查隊接受詢問，告訴人本人於該日遵期到場陳
    述，告訴人於警詢時並未否認有委任李耀馨律師為本件告訴
    代理人之情形，並表明同告訴狀所載以上訴人為對象，提出
    （行使）偽造私文書告訴之意旨（見同上卷第79至83頁），
    告訴人復於同年12月8 日向承辦檢察官提出蓋有告訴人印文
    之補充告訴理由狀（見偵查卷第27至35頁），足徵告訴人有
    提起本件告訴之意思，且其告訴符合上開條項規定之程式，
    縱卷附上開刑事委任狀未有告訴人之簽名或蓋章，然本件告
    訴及起訴均無上訴意旨所稱違背程式之情形。此部分上訴意
    旨所云，顯有誤會，無非對原審採證認事職權之適法行使，
    持憑己見而為不同之評價，顯與法律規定得為第三審上訴理
    由之違法情形不相適合，並非適法之第三審理由。
㈡、刑法處罰偽造文書罪，除須以無制作權之人冒用他人名義而
    制作該文書外，因設置該罪之目的併為保護文書之實質真正
    ，必文書之內容，亦必出於虛構，始負偽造之責任，該罪之
    處罰尚以足生損害於公眾或他人為要件之一，然此要件衹以
    有損害之虞為已足，有無實受損害，在所不問，且此所謂損
    害，亦不以經濟價值為限。原判決已說明本件上訴人為順利
    為其2 名未成年子女辦理戶籍遷徙登記，竟未徵得告訴人之
    授權或同意，以告訴人因工作因素無法親自到場共同辦理為
    由，填寫上開同意書，並在該同意書之「立同意人」欄內，
    填載告訴人名義，盜用告訴人之印章於其上，佯稱已取得告
    訴人之授權或同意，即係無制作權擅自冒用他人名義，此不
    因上訴人依規定得否另以其自身名義單獨辦理而受影響。又
    該同意書內容亦顯有不實。上訴人持向臺南市府東戶政事務
    所不知情之承辦人行使，致該承辦人不察，據以辦理本件戶
    籍遷徙登記，自足以生損害於告訴人及戶政機關對於戶籍登
    記管理之正確性等旨，所為之論斷俱有相關卷證資料可憑，
    於形式上並無違背經驗及論理法則之情形，自不容任意指為
    違法。上訴意旨指稱其為子女法定代理人，本即得單獨辦理
    登記，並無（行使）偽造私文書之主觀犯意，其本件之所為
    亦未生損害於告訴人或戶政機關對於戶籍登記管理之正確性
    云云，並非依據卷內資料具體指摘原判決究竟有如何違背法
    令之情形，徒憑己意，就原審採證認事職權之適法行使，以
    及原判決已明確論斷說明之事項，再事爭辯，顯不足據以辨
    認原判決已具備違背法令之形式，同非適法之第三審上訴理
    由。
㈢、本件原判決已說明戶籍法上開規定排除上訴人得單獨辦理全
    戶戶籍遷徙登記之權利，是否違反憲法平等原則，與上訴人
    本件之所為是否應成立行使偽造私文書罪之認定無關，自難
    據該等規定有違憲之虞，而為有利於上訴人之認定等旨（見
    原判決第11頁第24行至第12頁第4 行），並無上訴意旨所稱
    引用上開戶籍法之相關規定，對上訴人論罪科刑之情形。此
    部分上訴意旨，並非依據卷內訴訟資料具體指摘原判決究有
    如何不適用法則或適用不當之情形，徒就原審採證認事職權
    之適法行使，暨原判決已明確說明之事項，漫為爭執，顯與
    法律規定得為第三審上訴理由之違法情形不相適合。
五、揆之首揭規定及說明，本件上訴人之上訴為不合法律上之程
    式，應予駁回。
據上論結，應依刑事訴訟法第395條前段，判決如主文。
中    華    民    國   111    年    5     月    11    日
                  刑事第九庭審判長法  官  蔡  彩  貞  
                                  法  官  梁  宏  哲  
                                  法  官  蔡  廣  昇  
                                  法  官  蔡  新  毅  
                                  法  官  周  盈  文  
本件正本證明與原本無異
                                  書記官
中    華    民    國   111    年    5     月    24    日